---
title: "Matura Shteterore"
author: "Mario Prifti, Regi Shtembari, Mustafa Maliqati"
output:
  html_document: default
  pdf_document: default
---
#load data and packages
```{r packages ,message=FALSE}
library(ggplot2)
library(dplyr)
library(plotly)
```

```{r data}
#2019
Gjuha_Shqipe_2019 <- read.csv("../Project DATA/matura-2019/rezultate_d1_msh2019_watermark.csv")
Matematike_2019 <- read.csv("../Project DATA/matura-2019/rezultate_d2_msh2019_watermark-1.csv")
Gjuha_e_huaj_2019 <- read.csv("../Project DATA/matura-2019/rezultate_d3_msh2019-1.csv")
Lende_Z_2019 <- read.csv("../Project DATA/matura-2019/rezultate_z_msh2019-1.csv")
#2020
Gjuha_Shqipe_2020 <-read.csv("../Project DATA/matura-2020/d1_rezultate_2020_-1.csv")
Matematike_2020 <-read.csv("../Project DATA/matura-2020/d2_rezultate_2020.csv")
Gjuha_e_huaj_2020 <-read.csv("../Project DATA/matura-2020/d3_rezultate_2020-1.csv")
Lende_Z_2020<- read.csv("../Project DATA/matura-2020/z_rezultate_2020_watermark-1.csv")
```

```{r message = FALSE}
#funksion per te gjetur moden
mode<-function(x){
  unique_val <- unique(x)
  counts <-vector()
  for(i in 1:length(unique_val)){
    counts[i] <- length(which(x==unique_val[i]))
  }
  position <- c(which(counts==max(counts)))
  if(length(unique_val)==length(x))
    mode_x <-"moda nuk ekziston"
  else
    mode_x <- unique_val[position]
  return(mode_x)
}
```

```{r histogram,fig.width=8, message=FALSE}
plotMat<- ggplot()+
  geom_histogram(data = Matematike_2019,aes(x = Nota.sh,fill = "2019",color = "red",),color = "red",alpha = 0.2)+
  geom_histogram(data = Matematike_2020,aes(x =Nota.Shkallezuar,fill = "2020",color="blue"),color = "red",alpha = 0.2)+
  geom_vline(aes(xintercept = mean(Matematike_2019$Nota.sh)),color = "red",linetype = "dashed",size =1)+
  geom_vline(aes(xintercept = mean(Matematike_2020$Nota.Shkallezuar)),color = "blue",linetype = "dashed",size =1)+
  geom_text(aes(x=mean(Matematike_2019$Nota.sh),y = 3000),label = "mesatare 2019")+
  geom_text(aes(x=mean(Matematike_2020$Nota.Shkallezuar),y = 3000),label = "mesatare 2020")+
  scale_fill_manual(values = c("red","blue"),'Vitet')+
  labs(title = "Notat e matematikes 2019 vs 2020")+
  xlab("Notat e shkallezuara")

plotMat
mean(Matematike_2019$Nota.sh)
mean(Matematike_2020$Nota.Shkallezuar)
mode(Matematike_2019$Nota)
mode(Matematike_2020$Nota)


```

# Nota mesatare ne matematike 2020 me e larte se 2019
Notat 4-5-6 ne 2019 me nr me te larte se ne 2020
Notat 7-8-9-10 ne 2020 me nr me te larte se ne 2019

```{r ,fig.width=8,message=FALSE}
Gjuha_Shqipe_2020$Nota.Shkallezuar <- as.numeric(Gjuha_Shqipe_2020$Nota.Shkallezuar)
plotGjuhSh <- ggplot()+
  geom_histogram(aes(x = Gjuha_Shqipe_2019$shkallëzuar ,fill= "2019",color = "red"),color = "red",alpha = 0.2)+
  geom_histogram(aes(x=Gjuha_Shqipe_2020$Nota.Shkallezuar ,fill = "2020",color = "blue"),color = "blue",alpha=0.2)+
  scale_fill_manual(values = c("red","blue"),'Vitet')+
  geom_vline(aes(xintercept = mean(Gjuha_Shqipe_2019$shkallëzuar)),color = "red",linetype = "dashed",size =1)+
  geom_vline(aes(xintercept = mean(Gjuha_Shqipe_2020$Nota.Shkallezuar,na.rm = TRUE)),color = "blue",linetype = "dashed",size =1)+
  geom_text(aes(x=mean(Gjuha_Shqipe_2019$shkallëzuar),y = 2500),label = "mesatare 2019")+
  geom_text(aes(x=mean(Gjuha_Shqipe_2020$Nota.Shkallezuar,na.rm = TRUE),y = 3000),label = "mesatare 2020")+
  labs(title = "Notat e Gjuhes 2019 vs 2020")+
  xlab("Notat e shkallezuara")

mean(Gjuha_Shqipe_2019$shkallëzuar)
mean(Gjuha_Shqipe_2020$Nota.Shkallezuar,na.rm = TRUE)
mode(Gjuha_Shqipe_2019$Nota)
mode(Gjuha_Shqipe_2020$Nota)

plotGjuhSh
```
# Nota mesatare ne Gjuhe Shqipe 2020 me e larte se 2019
Notat 4-5-6 ne 2019 me nr me te larte se ne 2020
Notat 8-9-10 ne 2020 me nr me te larte se ne 2019 
```{r,fig.width=8, message = FALSE}
plotGjuhEHuaj <- ggplot()+
  geom_histogram(data = Gjuha_e_huaj_2019,aes(x = shkallezuar, fill = "2019",color = "red"),color = "red",alpha = 0.2)+
  geom_histogram(data = Gjuha_e_huaj_2020,aes(x = Nota.Shkallezuar,fill = "2020",color = "blue"),color = "blue",alpha =0.2)+
  geom_vline(aes(xintercept = mean(Gjuha_e_huaj_2019$shkallezuar)),color = "red",linetype = "dashed",size =1)+
  geom_vline(aes(xintercept = mean(Gjuha_e_huaj_2020$Nota.Shkallezuar)),color = "blue",linetype = "dashed",size =1)+
  geom_text(aes(x=mean(Gjuha_e_huaj_2019$shkallezuar),y = 3000),label = "mesatare 2019")+
  geom_text(aes(x=mean(Gjuha_e_huaj_2020$Nota.Shkallezuar),y = 2500),label = "mesatare 2020")+
  scale_fill_manual(values = c("red","blue"),'Vitet')+
  labs(title = "Notat e Gjuhes se huaj 2019 vs 2020")+
  xlab("Notat e shkallezuara")

mean(Gjuha_e_huaj_2019$shkallezuar)
mean(Gjuha_e_huaj_2020$Nota.Shkallezuar)
mode(round(Gjuha_e_huaj_2019$shkallezuar))
mode(Gjuha_e_huaj_2020$Nota)

plotGjuhEHuaj
```
# Nota mesatare ne Gjuhen e huaj 2020 me e larte se 2019
Notat 4-5-6 ne 2019 me nr me te larte se ne 2020
Notat 7-8-9-10 ne 2020 me nr me te larte se ne 2019

```{r message=FALSE}
dz2019 <- Lende_Z_2019 %>%
  count(Lenda)%>%
  top_n(15)%>%
  arrange(n,Lenda)%>%
  mutate(Lenda = factor(Lenda),levels(unique(Lenda)))

dz2020 <- Lende_Z_2020 %>%
  count(Lenda.Z)%>%
  top_n(15)%>%
  arrange(n,Lenda.Z)%>%
  mutate(Lenda.Z = factor(Lenda.Z),levels(unique(Lenda.Z)))


dz2020$Lenda.Z <- as.character(dz2020$Lenda.Z)
dz2020[dz2020 == "QYTETARI­PSIKOLOGJI"] <-"QYTETARI DHE PSIKOLOGJI"
dz2020[dz2020 == "HOTELERI­TURIZEM"] <-"HOTELERI-TURIZEM"
dz2020[dz2020 == "ELEKTROTEKNIKE"] <-"ELEKTROTEKNIKË"
dz2020[dz2020 == "FILOZOFI­SOCIOLOGJI"] <-"FILOZOFI DHE SOCIOLOGJI"
dz2020[dz2020 == "FIZIKE"] <- "FIZIKË"

```
Zgjedhjet e lendeve 2019 vs 2020
```{r,fig.width=8, message=FALSE}
#top 15
barLendeZ <- ggplot()+
  geom_histogram(data = dz2019,aes(x = Lenda,y=n,fill = "2019",color = "red"),color = "red",alpha = 0.2,stat = "identity")+
  geom_histogram(data = dz2020,aes(x = Lenda.Z,y=n,fill = "2020",color = "blue"),color = "blue",alpha = 0.2,stat = "identity")+
  theme(axis.text.x = element_text(size =5,angle = 90))+
  scale_fill_manual(values = c("red","blue"),'Vitet')+
  coord_flip()+
  labs(title = "15 Lendet me te zgjedhura 2019-2020")
barLendeZ
```

```{r message=FALSE}
dz2019mesatare <- Lende_Z_2019 %>%
    group_by(Lenda)%>%
    summarise(count = n(),mesatare = mean(shkallëzuar))
dz2020mesatare <- Lende_Z_2020 %>%
  group_by(Lenda.Z)%>%
  summarise(count = n(),mesatare = mean(Nota.eshkallezuar))

head(dz2019mesatare,15)
head(dz2020mesatare,15)
```
## Qytetari Psikologji si ne 2019 dhe 2020 ka raport 1:3 ne lidhje me lendet e tjera
## Lendet me prioritet ne zgjedhje per te dy vitet psikologji qytetari ekonomi dhe biologji
```{r message=FALSE}
plotLZ19_20 <- ggplot()+
  geom_point(data = dz2019mesatare,aes(x = mesatare,y=count ,size = Lenda,color = "2019"))+
  geom_point(data = dz2020mesatare,aes(x = mesatare,y = count,size = Lenda.Z,color = "2020"))+
  theme_bw()
ggplotly(plotLZ19_20) %>% hide_legend()
```
#3 lendet me mesataren me te larte per vitin 2020 jane :
#Histori Baleti
#KIMI
#Inxhinieri Informatike
```{r}
ggplot()+
  geom_density(data = Matematike_2019,aes(x = Nota.sh,fill = "Matematika",color = "red",),color = "red",alpha = 0.4,adjust = 1.5)+
  geom_density(data = Gjuha_Shqipe_2019,aes(x = shkallëzuar, fill = "Gjuha Shqipe",color = "blue"),color = "blue",alpha = 0.4,adjust = 1.5)+
  geom_density(data = Gjuha_e_huaj_2019,aes(x = shkallezuar, fill = "Gjuha e huaj",color = "green"),color = "green",alpha = 0.4,adjust = 1.5)+
  geom_density(data = Lende_Z_2019,aes(x = shkallëzuar,fill = "Lende me zgjedhje",color = "yellow"),color = "yellow",alpha = 0.4,adjust = 1.5)+
  scale_fill_manual(values = c("red","blue","green","yellow"),'Lendet')+
  labs(title = "Provimet e Vitit 2019")
  
```
```{r}
Gjuha_Shqipe_2020$Nota.Shkallezuar <- as.numeric(Gjuha_Shqipe_2020$Nota.Shkallezuar)
ggplot()+
  geom_density(data = Matematike_2020,aes(x = Nota.Shkallezuar,fill = "Matematika",color = "red",),color = "red",alpha = 0.4,adjust = 1.5)+
  geom_density(data = Gjuha_Shqipe_2020,aes(x =Nota.Shkallezuar, fill = "Gjuha Shqipe",color = "blue"),color = "blue",alpha = 0.4,adjust = 1.5)+
  geom_density(data = Gjuha_e_huaj_2020,aes(x = Nota.Shkallezuar, fill = "Gjuha e huaj",color = "green"),color = "green",alpha = 0.4,adjust = 1.5)+
  geom_density(data = Lende_Z_2020,aes(x =Nota.eshkallezuar,fill = "Lende me zgjedhje",color = "yellow"),color = "yellow",alpha = 0.4,adjust = 1.5)+
  scale_fill_manual(values = c("red","blue","green","yellow"),'Lendet')+
  labs(title = "Provimet e Vitit 2020")
```
## Si ne vitin 2019 dhe ate 2020
Pjesa me e madhe e nxenesve kane arritur rezultate me te larta ne provimin e gjuhes se huaj  
ndersa ne matematike dhe Gjuhe shqipe kane rezultate me te ulta 
```{r}
Gjuha_e_huaj_2019<-mutate(Gjuha_e_huaj_2019,Nota = round(shkallezuar))
Viti2019<-Matematike_2019%>%
  select(Nota)
Viti2019<- Viti2019%>%
  rbind(Viti2019,Gjuha_Shqipe_2019$Nota)%>%
  rbind(Viti2019,Gjuha_e_huaj_2019$Nota)%>%
  rbind(Viti2019,Lende_Z_2019$Nota)

Viti2020<- Matematike_2020%>%
  select(Nota)
Viti2020<- Viti2020%>%
  rbind(Viti2020,Gjuha_Shqipe_2020$Nota)%>%
  rbind(Viti2020,Gjuha_e_huaj_2020$Nota)%>%
  rbind(Viti2020,Lende_Z_2020$Nota)
```
```{r}
Viti2019$Nota <- as.numeric(Viti2019$Nota)
Viti2020$Nota <- as.numeric(Viti2020$Nota)
ggplot()+
  geom_histogram(data = Viti2019,aes(x = Nota,fill = "2019",color = "red"),color = "red",alpha=0.2)+
  geom_histogram(data = Viti2020,aes(x = Nota,fill = "2020",color = "blue"),color = "blue",alpha =0.2)+
  geom_vline(aes(xintercept = mean(Viti2019$Nota)),color = "red",linetype = "dashed",size =1)+
  geom_vline(aes(xintercept = mean(Viti2020$Nota)),color = "blue",linetype = "dashed",size =1)+
  geom_text(aes(x=mean(Viti2019$Nota),y = 40000),label = "mesatare 2019")+
  geom_text(aes(x=mean(Viti2020$Nota),y = 30000),label = "mesatare 2020")+
  scale_fill_manual(values = c("red","blue"),'Vitet')+
  scale_x_continuous(breaks = seq(from = 4, to = 10, by = 1))+
  labs(title = "Viti 2019 vs 2020")
mean(Viti2019$Nota)
mean(Viti2020$Nota)
mode(Viti2019$Nota)
mode(Viti2020$Nota)
```
# Pas rezultateve te mara nga analiza e te dhenave ne vitin 2020 kemi rezultate me te larta akademike se viti 2019 me nje rritje te ndjeshme te notes mesatare ne provime me nje rritje prej gati 1.18

